ACORDAO-COMPLETO-2349145

ACÓRDÃO 2470/2019 ATA 10/2019 - SEGUNDA CÂMARA

VISTOS, relatados e discutidos estes autos que, no presente momento, tratam de embargos de declaração opostos por Inês Sanagiotto Angelin em face do Acórdão 306/2019 proferido pela 2ª Câmara do TCU no sentido da ilegalidade do ato de aposentadoria emitido em favor da interessada pela Gerência Executiva do INSS em Santa Maria - RS;
	ACORDAM os Ministros do Tribunal de Contas da União, reunidos em Sessão da 2ª Câmara, ante as razões expostas pelo Relator, em:
9.1. conhecer dos presentes embargos de declaração para, no mérito, rejeitá-los; e
9.2. dar ciência da presente deliberação à embargante.

Embargos de Declaração opostos por Inês Sanagiotto Angelin em face do Acórdão 306/2019 proferido pela 2ª Câmara do TCU, diante ilegalidade do ato de aposentadoria emitido em seu favor pela Gerência Executiva do INSS em Santa Maria  RS.

Segunda Câmara

Gerência Executiva do INSS em Santa Maria - RS.

3. Recorrente: Inês Sanagiotto Angelin (CPF XXX.590.790-XX).

13.1. Ministros presentes: Augusto Nardes (na Presidência), Aroldo Cedraz e Raimundo Carreiro.
13.2. Ministro-Substituto convocado: Augusto Sherman Cavalcanti.
13.3. Ministro-Substituto presente: André Luís de Carvalho (Relator).

ACORDAO-COMPLETO-2355078

Acórdão 3709/2019 - Segunda Câmara

União e INSS X Sindicato dos Trabalhadores Federais da Saúde, Trabalho e Previdência no Estado do Rio Grande do Sul

ANDRÉ DE CARVALHO

Ministro-Substituto André Luís de Carvalho.

Trata-se, no presente momento, de embargos de declaração opostos por Inês Sanagiotto Angelin em face do Acórdão 306/2019 proferido pela 2ª Câmara do TCU no sentido da ilegalidade do ato de aposentadoria emitido em favor da interessada pela Gerência Executiva do INSS em Santa Maria - RS.
Em suma, o aludido Acórdão 306/2019 foi prolatado pela 2ª Câmara do TCU no seguinte sentido:
" (...) VISTOS, relatados e discutidos estes autos de aposentadoria deferida em favor de Inês Sanagiotto Angelin pela Gerência Executiva do Instituto Nacional do Seguro Social (INSS) em Santa Maria - RS;
ACORDAM os Ministros do Tribunal de Contas da União, reunidos em Sessão da 2ª Câmara, com fundamento no art. 71, III e IX, da Constituição de 1988, nos arts. 1º, V, 39, II, e 45 da Lei nº 8.443, de 1992, e nos arts. 260, § 1º, e 262, § 2º, do RITCU, ante as razões expostas pelo Relator, em:
9.1. considerar ilegal o ato inicial de aposentadoria em favor de Inês Sanagiotto Angelin (à Peça 17 sob o no 10162178-04-2008-000014-1) , negando-lhe o respectivo registro;
9.2. dispensar o ressarcimento das quantias percebidas indevidamente, mas de boa-fé, em sintonia com a Súmula nº 106 do TCU;
9.3. determinar que a Gerência Executiva do INSS em Santa Maria - RS adote as seguintes medidas: 
9.3.1. acompanhe o andamento e o deslinde do Recurso Especial 1556399-RS (2015/0235336-8) perante o Superior Tribunal de Justiça, de sorte a, no caso de a subsequente decisão judicial ser desfavorável à aludida interessada, adotar as seguintes providências:
9.3.1.1. convoque a interessada para, querendo, no prazo de 15 (quinze) dias, optar pelo recolhimento previdenciário sobre o tempo rural averbado, em sintonia com a Súmula nº 268 do TCU, ou pela aposentadoria com os proventos proporcionais à razão de 28/30 avos, em consonância com a Súmula nº  74 do TCU;
9.3.1.2. faça cessar os pagamentos referentes à rubrica judicial de plano econômico (URV 3,17%) , comunicando ao TCU, no prazo de 15 (quinze) dias, as providências adotadas, nos termos do art. 262, caput, do RITCU, do art. 8º, caput, da Resolução TCU n.º 206, de 2007, e do art. 19, inciso II, da Instrução Normativa TCU n.º 78, de 2018;
9.3.1.3. promova o cadastramento do novo ato de aposentadoria, submetendo-o ao TCU, no prazo de 30 (trinta) dias, em sintonia com o art. 262, § 2º, do RITCU e o art. 19, § 3º, da Instrução Normativa TCU nº 78, de 2018;
9.3.2. esclareça e justifique a legalidade da manutenção do pagamento da rubrica judicial sob o valor de R$ 98,75, no contracheque da inativa, encaminhando ao TCU a correspondente documentação comprobatória, no prazo de 30 (trinta) dias contados da ciência desta deliberação, sem prejuízo de adotar internamente as medidas cabíveis para a suspensão do aludido pagamento, diante da eventual falta de amparo jurídico para o prosseguimento do correspondente dispêndio;
9.3.3. dê ciência do inteiro teor desta deliberação à interessada indicada no item 9.1 deste Acórdão, no prazo de 15 (quinze) contados da ciência da presente deliberação, alertando-a de que o efeito suspensivo proveniente da eventual interposição de recurso junto ao TCU não a eximirá da devolução dos valores percebidos indevidamente após a notificação, no caso de não provimento do aludido recurso;
9.3.4. encaminhe ao TCU, no prazo de 30 (trinta) dias contados da ciência deste Acórdão, os comprovantes de que a interessada indicada no item 9.1 deste Acórdão tomou a efetiva ciência da presente deliberação; 
9.4. determinar que a Sefip adote as seguintes medidas:
9.4.1. promova, em conjunto com a Consultoria Jurídica do TCU, o acompanhamento sobre o andamento e o deslinde da eventual decisão judicial porventura proferida pelo Superior Tribunal de Justiça no bojo do referido Recurso Especial 1556399-RS (2015/0235336-8) , em consonância com a questão de ordem aprovada pelo Plenário do TCU em 8/6/2011;
9.4.2. envie a cópia deste Acórdão, acompanhado do Relatório e da Proposta de Deliberação que o fundamenta, ao Departamento de Assuntos Extrajudiciais da Advocacia-Geral da União, por intermédio da Consultoria Jurídica do TCU, nos termos da questão de ordem aprovada pelo Plenário do TCU em 8/6/2011, para ciência e adoção das medidas cabíveis; e
9.4.3. promova o arquivamento do presente processo, sem prejuízo de realizar o monitoramento das determinações proferidas por este Acórdão, representando ao TCU, se necessário."
Inconformada, por intermédio dos seus advogados, a interessada acostou os seus embargos de declaração à Peça 35 nos seguintes termos:
"EMBARGOS DE DECLARACÃO
INÊS SANAGIOTTO ANGELIN, já qualificada nos autos do processo em epígrafe, vem, respeitosamente, à presença de V. Exa., por seus procuradores firmatários, com fulcro no art. 287 do Regimento Interno do TCU, opor EMBARGOS DECLARATÓRIOS, na forma das anexas razões.
O Acórdão 306/2019-TCU-Segunda Câmara deste E. Tribunal considerou ilegal a aposentadoria da requerente, por entender imprescindível o recolhimento das contribuições relativas ao período de atividade rural. A decisão, contudo, contém alguns vícios que devem ser sanados.
I. CONTRADIÇÃO: INVIABILIDADE DE DESCONSIDERAR O TEMPO RURAL DA SERVIDORA QUE ESTÁ AMPARADA POR DECISÃO JUDICIAL
Consoante reconhecido no acórdão ora embargado, a requerente encontra-se amparada por decisão judicial proferida nos autos da Ação Ordinária de natureza coletiva n° 2009.71.00.035383-4, em que reconhecida a impossibilidade de se exigir o pagamento das contribuições previdenciárias do período rural. Com efeito, naquele processo, o E. TRF da 4a Região entendeu por acolher o apelo do SINDISPREV em decisão assim ementada:
'PROCESSUAL CIVIL E ADMINISTRATIVO. REEXAME NECESSÁRIO. SERVIDOR PÚBLICO. SINDICATO. APOSENTADORIA. AVERBAÇÃO DE TEMPO DE SERVIÇO RURAL. EXIGÊNCIA DE RECOLHIMENTO DE CONTRIBUIÇÕES PREVIDENCIÁRIAS MAIS DE 10 ANOS APÓS. IMPOSSIBILIDADE, DECADÊNCIA. ART. 54 DA LEI 9.784/99. REGISTRO PELO TCU. ATO ADMINISTRATIVO COMPLEXO. INAPLICABILIDADE. PREQUESTIONAMENTO. Tendo sido julgado improcedente o pedido da inicial, não é hipótese de reexame necessário. Pelo princípio da segurança jurídica, há um limite ao direito da Administração em proceder a revisão de ato administrativo, sobretudo em se tratando de verba alimentar recebida de boa-fé pelo destinatário, Inteligência do artigo 54 da Lei n° 9.784/99. Precedentes. Não se desconhece o entendimento do Supremo Tribunal Federal no sentido de que não se aplica o art. 54 da Lei n° 9.784/99 aos processos em que TCU exerce competência constitucional de controle externo, na medida em que a concessão de aposentadoria é ato jurídico complexo que se aperfeiçoa com a manifestação de mais de um órgão e com o registro no TCU. Entretanto, a situação examinada nestes autos apresenta a peculiaridade de que não se trata de simples revisão do ato de concessão de aposentadoria, e sim de ato anterior, consistente na averbação de tempo de serviço rural para fins de aposentadoria. O pagamento previsto no artigo 96, inciso IV, da Lei n° 8.213/1991 possui natureza indenizatória, devendo a cobrança da respectiva indenização observar a norma inserta no artigo 205 do Código Civil. No caso dos autos, ocorrida a prescrição, visto que o marco inicial da contagem do prazo prescricional de 10 (dez) anos a ser considerado é o ato administrativo de emissão da certidão de tempo de serviço. Embora não tenha ocorrido ofensa aos dispositivos legais e constitucionais mencionados pela parte, dá-se por prequestionada a matéria para evitar embargos de declaração. (TRF4, APELREEX 5024537- 12.2013.4.04.7100, TERCEIRA TURMA, Relator SÉRGIO RENATO TEJADA GARCIA, juntado aos autos em 19/03/2015) '
Sinale-se que, anteriormente, a Corte Regional já havia acolhido a Medida Cautelar Inominada nº 0000411-40.2013.404.0000 para o efeito de assegurar, por meio de medida liminar, o direito vindicado na inicial da referida ação coletiva, in verbis:
'AGRAVO REGIMENTAL EM PETIÇÃO. SITUAÇÃO FÁTICA INALTERADA. ANTECIPAÇÃO DE TUTELA. REQUISITOS. PEDIDO DEFERIDO. MANUTENÇÃO.
1. A verossimilhança do direito é constatada na plausibilidade de êxito do recurso manejado pela parte-autora porquanto, em juízo perfunctório, verifica-se que a questão controversa não diz respeito à revisão do ato concessório da jubilação, mas sim de ato pretérito, qual seja, o de averbação do tempo de serviço rural exercido com vinculação ao RGPS que, a seu turno, não se configura em ato complexo, eis que independe, para sua perfectibilização, de registro pelo Tribunal de Contas, estando submetido, pois, a prazo decadencial, não havendo falar, a princípio, em impossibilidade de fluência do lustro como pretendem as partes-rés. Precedentes desta Corte.
2. Quanto ao periculum in mora, esse foi considerado preponderante na concessão da medida antecipatória em face da natureza alimentar dos proventos dos servidores públicos.
3. Não logrando a parte-agravante demonstrar alteração na situação fática a ensejar a reforma da decisão, é de ser mantido o entendimento nela esposado relativo ao deferimento do pedido de antecipação dos efeitos da tutela.'
Assim, resta defeso à Administração pública qualquer ato que implique a desconsideração tempo rural averbado e computado na concessão da aposentadoria da servidora, até o julgamento final da Ação Ordinária de natureza coletiva n° 2009.71.00.035383-4. Justamente aí reside a contradição na decisão ora embargada, pois, ao mesmo tempo em que reconhece a existência da referida decisão judicial, a desconsidera por completo ao exigir da ex-servidora o pagamento das contribuições previdenciárias referentes ao período rural, mesmo quando há determinação do E. TRF em sentido contrário.
II. OMISSÃO E PREMISSA EQUIVOCADA: ATO ADMINISTRATIVO DE AVERBAÇÃO DO TEMPO DE SERVIÇO RURÍCULA, SEM O RECOLHIMENTO DAS CONTRIBUIÇÕES PREVIDENCIARIAS E AUTONOMO EM RELAÇÃO À JUBILAÇÃO
Impende destacar, ainda, a existência de omissão/premissa equivocada quanto ao fato de estar configurada a decadência em relação à possibilidade de revisão do ato de averbação do tempo rural sem a comprovação do recolhimento das contribuições previdenciárias respectivas.
Com efeito, há de ser reconhecido que O ATO ADMINISTRATIVO DE AVERBAÇÃO DO TEMPO DE SERVIÇO RURÍCULA SEM O RECOLHIMENTO DAS CONTRIBUIÇÕES PREVIDENCIÁRIAS É AUTÔNOMO EM RELAÇÃO À JUBILAÇÃO. Assim, há um traço distintivo entre o ato de aposentadoria, submetido ao exame obrigatório pelo TCU, e o ato administrativo de contagem do tempo de atividade rural sem o recolhimento da contribuição previdenciária (muito anterior ao da aposentação) : o ato de averbação torna-se perfeito tão só com a lavratura e a publicação. Havendo este se perfectibilizado há mais de 20 anos, portanto, torna-se evidente que a possibilidade sua revisão se encontra fulminada pela implementação do prazo decadencial, previsto no art. 54 da Lei nº 9.784/99.
O entendimento da jurisprudência pátria é firme no sentido de que, quando a aventada análise da legalidade da aposentadoria implica a revisão de ato administrativo prévio, não complexo - como a averbação do tempo de atividade rural sem a exigência do recolhimento das contribuições previdenciárias respectivas - já abrangido pela decadência, é inadmissível a negativa do registro da aposentação com fundamento 'na inaceitabilidade do período de labor'. Veja-se:
'AGRAVO DE INSTRUMENTO. SERVIDOR. APOSENTADORIA. REGISTRO PELO TCU. ATO ADMINISTRATIVO COMPLEXO. ATO PRÉVIO NÃO COMPLEXO DE AVERBAÇÃO DE TEMPO DE SERVIÇO RURAL SEM CONTRIBUIÇÕES. DECADÊNCIA. VERIFICAÇÃO.
[...]
2. Todavia, no caso em que a suposta análise da legalidade da aposentadoria implica, em realidade, a revisão de ato administrativo prévio, não complexo, já alcançado pela decadência (no caso, ato de averbação de tempo de serviço rural para fins de contagem reciproca sem recolhimento de contribuições) , não se pode admitir a negativa de registro da inativação e consequente cessação do benefício com fundamento na inaceitabilidade do período de labor. (AG 200904000394870, MARGA INGE BARTH TESSLER, TRF4 - QUARTA TURMA, D.E. 19/01/2011.) '
Tal entendimento, convém dizer, foi irretocavelmente abordado pelo I. Juiz Federal Gabriel Menna Barreto Von Gehlen, da MM. 5a Vara Federal de Porto Alegre, em sentença proferida em 11 de outubro de 2012, no bojo da Ação Ordinária nO5011408- 42.2010.404.7100/RS. Na ocasião, o magistrado ponderou que 'a fiscalização de atos administrativos é meramente possível ao TCU'; não sendo, porém, 'requisito de existência e validade do ato (como nas hipóteses que pressupõem o registro) '. Tal raciocínio conduz à conclusão de que 'o ato de averbação de tempo de serviço é perfeito uma vez lavrado e publicado' (grifou-se) , sendo imperiosa, dessarte, a aplicação do art. 54 da Lei nº 9.784/99:
'Aqui o ato administrativo crucial não é propriamente o de aposentadoria, este que se submete ao processo de registro [...]. Conforme a inequívoca norma constitucional, as hipóteses de registro obrigatório perante o TCU são numerus clausus:
Art. 71. O controle externo, a cargo do Congresso Nacional, será exercido com o auxílio do Tribunal de Contas da União, ao qual compete:
[...] III- apreciar, para fins de registro, a legalidade dos atos de admissão de pessoal, a qualquer título, na administração direta e indireta, incluídas as fundações instituídas e mantidas pelo Poder Público, excetuadas as nomeações para cargo de provimento em comissão, bem como a das concessões de aposentadorias, reformas e pensões, ressalvadas as melhorias posteriores que não alterem o fundamento legal do ato concessório;
Aqui, tem-se outro ato administrativo, muito anterior à aposentadoria, e dela bem diverso, e que por certo está blindado ao reexame administrativo, não importa de qual órgão, inclusive do TCU. Com efeito, aqui o ato administrativo que importa é outro: a averbação do tempo de serviço do servidor, ocorrida junto à autarquia em 1996.
Não há portanto se falar em ato complexo, sujeito à complementação necessária (registro) de parte do TCU, que o constituinte limitou a apenas duas hipóteses: a concessão de aposentadoria/pensão/reforma e a admissão de pessoal. O ato que reconheceu e averbou o tempo de serviço tem autonomia perante o de aposentadoria (tanto que realizado mais de dez anos antes, sendo que, neste caso, sequer há o ato de aposentadoria) , e portanto se sujeita a um exame possível, porém muito diverso daquele do procedimento de registro, por parte do TCU. É a lição de Lucas Rocha Furtado:
Não obstante o enorme rol de atribuições conferidas pela Constituição Federal e pela legislação extravagante ao tribunal, é possível identificar três categorias básicas de processo: Julgamentos de contas; fiscalizações registro de concessões (de aposentadoria, pensões e reformas) .
[...]
Considerando o que dispõe a Constituição Federal, a Lei Orgânica do TCU e a legislação extravagante, é possível apresentar a seguinte lista de atividades sujeitas à fiscalização do TCU:
[...]
- todo e qualquer ato, contrato ou atividade desenvolvidas pela União - incluídas as unidades administrativas dos poderes legislativo e judiciário- autarquias, fundações públicas, empresas públicas e sociedades de economia mista federais, bem com aqueles praticados por qualquer pessoa, física ou jurídica, pública ou privada, que utilize, guarde, arrecade, gerencie ou administre bens, dinheiro ou valores públicos federais ou pelos quais a União responda, ou que, em nome desta, assuma obrigações de natureza pecuniária. (Curso de Direito Administrativo, Editora Fórum, 2007, p. 1123) 
E como adiantado, a fiscalização de atos administrativos é meramente possível ao TCU; não é porém requisito de existência e validade do ato (como nas hipóteses que pressupõem o registro) . Assim, diferente da aposentadoria, que segundo interpretação do STF exige, para sua perfectibilização, o registro do TCU (ato complexo) , o ato de averbação de tempo de serviço é perfeito uma vez lavrado e publicado. Imperiosa, dessarte, a aplicação da regra do art. 54 da Lei na 9.784/99:
Art. 54. O direito da Administração de anular os atos administrativos de que decorram efeitos favoráveis para os destinatários decai em cinco anos, contados da data em que foram praticados, salvo comprovada má-fé.
§ 1º No caso de efeitos patrimoniais contínuos, o prazo de decadência contarse-á da percepção do primeiro pagamento.
§ 2º Considera-se exercício do direito de anular qualquer medida de autoridade administrativa que importe impugnação à validade do ato.
A jurisprudência, mesmo antes da vigência da lei, já vinha reconhecendo que o direito de Administração rever seus próprios atos não estava imune ao tempo; todavia, mesmo considerando o início do prazo apenas a partir da aplicação da regra legal (publicada em 01/02/1999, vigente nesta data) , é de ser reconhecida a decadência, tendo em vista que o ato administrativo é de julho de 1996, e a notificação da autora, da retificação da averbação, ocorreu apenas em 12/03/2009.
Nesse sentido, cabe citar os seguintes precedentes:
APELAÇÃO CÍVEL. ADMINISTRATIVO. ALUNO-APRENDIZ. RETRIBUIÇÃO PECUNIÁRIA INDIRETA. CERTIDÃO DE TEMPO DE SERVIÇO. AVERBAÇÃO. REVISÃO DE ATO ADMINISTRATIVO. ILEGALIDADE. DECADÊNCIA. - Comprovada a percepção de remuneração à conta de dotação orçamentária da União, no período controvertido, ainda que de forma indireta, é de ser reconhecido o direito à contagem, como tempo de serviço, do tempo de estudante laborado na condição de aluno-aprendiz. Nos termos do art. 54 da Lei 9.784/99, o direito da Administração Pública anular os atos dos quais decorram efeitos favoráveis para os destinatários decai em cinco anos. In casu, decorreram mais de cinco anos, contados, inclusive, da vigência da referida lei, de modo que decaiu o direito da Administração de revisar o ato de averbação. Precedentes do STJ.
AC 200672020050558 AC - APELAÇÃO CIVEL Relator (a) VALDEMAR CAPELETTI Sigla do órgão TRF4 Órgão julgador QUARTA TURMA Fonte DE 03/12/2007
AÇÃO ORDINÁRIA. CONTAGEM RECÍPROCA. RESTABELECIMENTO DE BENEFÍCIO PREVIDENCIÁRIO. INCOMPETÊNCIA ABSOLUTA. REVISÃO DE CERTIDÃO DE TEMPO DE SERVIÇO. DECADÊNCIA. LEI N° 9.784/99. 1. Não se reconhece a competência da Justiça Federal para apreciação de pedido de restabelecimento ou revisão da aposentadoria percebida por servidor estatutário do Município de Guarani das Missões. Com efeito, trata-se de demanda a ser formulada contra o município perante a Justiça Estadual, na linha da súmula nº 137 do STJ. 2. Em 16.05.1997, o INSS emitiu a certidão reconhecendo, entre outros períodos, o tempo de serviço rural prestado pela autora independentemente da exigência da indenização, o que permitiu à parte interessada a averbação do período e a consequente concessão de aposentadoria no serviço público em 04.08.1999. Ocorre que, em 16.09.2004, a Autarquia Previdenciária comunicou a revisão daquele documento para excluir o período de atividade rural, 'face não haver apresentado indenização das contribuições' (fi. 57) . 3. Com a edição da Lei n° 9.784/99, o art. 54 e seu §1° dispuseram acerca do direito da administração em anular seus próprios atos, quando deles decorram efeitos favoráveis aos destinatários. Segundo o entendimento expresso na jurisprudência, mesmo para os atos praticados anteriormente à lei (caso dos autos) , a contagem do prazo corresponde à sua publicação, em 01.02.1999. 4. Dessa forma, resta caracterizada a decadência, pois a certidão foi expedida em 16.05.1997 e apenas em 16.09.2004 o INSS solicitou que a parte autora procedesse ao pagamento da indenização correspondente ao período de labor rural computado. 5. Extingue-se o processo, sem resolução do mérito, quanto ao pedido de restabelecimento ou revisão de aposentadoria formulado perante o Município de Guarani das Missões/RS. Apelação do INSS desprovida.
AC 200971990053060 AC - APELAÇÃO CIVEL Relator (a) VÂNIA HACK DE ALMEIDA Sigla do órgão TRF4 Órgão julgador SEGUNDA TURMA Fonte DE 26/05/2010
AGRAVO DE INSTRUMENTO. SERVIDOR. APOSENTADORIA. REGISTRO PELO TCU. ATO ADMINISTRATIVO COMPLEXO. ATO PRÉVIO NÃO COMPLEXO DE AVERBAÇÃO DE TEMPO DE SERVIÇO RURAL SEM CONTRIBUIÇÕES. DECADÊNCIA. VERIFICAÇÃO. 1. A jurisprudência do STF firmou-se no sentido de que a aposentadoria de servidor público constitui ato complexo, cuja formação depende da manifestação de mais de um órgão, somente se aperfeiçoando com o registro pelo Tribunal de Contas da União. Sendo assim, entre o deferimento da inativação pelo órgão a que vinculado o servidor e o registro pelo TCU, não corre prazo decadencial (art. 54 da Lei n. 9.784/99) para revisão de suposto ato administrativo que, em verdade, ainda não se perfectibilizou. 2. Todavia, no caso em que a suposta análise da legalidade da aposentadoria implica, em realidade, a revisão de ato administrativo prévio, não complexo, já alcançado pela decadência (no caso, ato de averbação de tempo de serviço rural para fins de contagem recíproca sem recolhimento de contribuições) , não se pode admitir a negativa de registro da inativação e consequente cessação do benefício com fundamento na inaceitabilidade do período de labor. (TRF4, AG 2009.04.00.039487-0, Quarta Turma, Relatora Marga Inge Barth Tessler, DE 19/01/2011) 
A contrário sensu:
DIREITO ADMINISTRATIVO. AGRAVO REGIMENTAL NO RECURSO ESPECIAL. SERVIDOR PÚBLICO FEDERAL. A VERBAÇÃO DO TEMPO DE SERVIÇO. DECADÊNCIA ADMINISTRATIVA. NÃO-OCORRÊNCIA. LEI 9.784/99. AGRAVO IMPROVIDO. 1. Antes da vigência da Lei 9.784/99, a Administração poderia anular seus próprios atos a qualquer tempo, desde que eivados de vícios que os tornassem ilegais, nos termos das as Súmulas 346 e 473/STF. Precedentes do STJ. 2. Hipótese em que o ato impugnado, que desconsiderou tempo de serviço averbado em 1989, foi praticado em 1996, pelo que não há falar em decadência administrativa. 3. Agravo regimental improvido. AGRESP 200702300829 AGRESP - AGRAVO REGIMENTAL NO RECURSO ESPECIAL - 992098 Relator (a) ARNALDO ESTEVES LIMA Sigla do órgão STJ Órgão julgador QUINTA TURMA Fonte DJE DATA:09/03/2009
Não fosse por isso, se se admite que quase 13 anos depois de um ato administrativo, sem qualquer vicio imputável ao beneficiário - que não agiu em absoluto com dolo ou fraude perante a administração - venha o administrador a revisá-lo, então é bom se repensar se o Brasil merece a adjetivação de Estado de Direito, em que se tutelam a segurança jurídica e a confiança do administrado.'
No caso ora em análise, a mesma solução se impõe, já que é inegável a DECADÊNCIA DO DIREITO DE A ADMINISTRAÇÃO REVISAR OS CRITÉRIOS UTILIZADOS NA APURAÇÃO DO TEMPO DE SERVIÇO PARA FINS DE CONCESSÃO DE APOSENTADORIA, A PONTO DE IMPINGIR-LHE QUALQUER REDUÇÃO.
III - PEDIDO
ISSO POSTO, requer sejam conhecidos e providos os presentes embargos declaratórios para que, uma vez sanados os vícios acima apontados, seja reconhecida a legalidade do ato que concedeu a aposentadoria para a postulante, mantendo-se o pagamento do benefício nos termos em que vem sendo realizado há mais de vinte anos. Nestes termos, pede deferimento."
É o Relatório.

8.1. Raquel Paese (15.663/OAB-RS), entre outros, representando Inês Sanagiotto Angelin.

Procurador Marinus Eduardo De Vries Marsico.

EMBARGOS DE DECLARAÇÃO. APOSENTADORIA. INEXISTÊNCIA DA SUPOSTA CONTRADIÇÃO OU OMISSÃO. CONHECIMENTO. REJEIÇÃO.

APOSENTADORIA (APOS)

Secretaria de Fiscalização de Pessoal (Sefip).

Trata-se, no presente momento, de embargos de declaração opostos por Inês Sanagiotto Angelin em face do Acórdão 306/2019 proferido pela 2ª Câmara do TCU no sentido da ilegalidade do ato de aposentadoria emitido em favor da interessada pela Gerência Executiva do INSS em Santa Maria - RS.
Entendo, preliminarmente, que os presentes embargos de declaração devem ser conhecidos pelo TCU, já que preenchidos os requisitos legais e regimentais de admissibilidade.
No mérito, porém, os embargos devem ser rejeitados, por não subsistir a suposta contradição ou omissão no aludido acórdão.
Em linhas gerais, a ilegalidade do ato de aposentadoria em favor de Inês Sanagiotto Angelin resultou do indevido cômputo de tempo rural sem a comprovação das correspondentes contribuições previdenciárias, a despeito da existência de decisão judicial não transitada em julgado favorável à interessada no bojo da Ação Ordinária Coletiva 2009.71.00.035383-4/JF-RS (atualmente em recurso especial perante o STJ) .
Inconformada, a interessada apresentou os seus embargos de declaração, alegando, em suma, que o referido acórdão teria sido contraditório, ao desconsiderar o tempo rural amparado pela referida decisão judicial, além da suposta omissão, ao não considerar a eventual decadência em relação à possibilidade de revisão do ato de averbação do tempo rural sem a comprovação do recolhimento das respectivas contribuições previdenciárias.
Ocorre que, ao assinalar a ilegalidade do aludido ato de aposentadoria, a fundamentação do referido Acórdão 306/2019 teria especificamente abordado todos os questionamentos ora suscitados pela embargante, tendo sido, para tanto, registrado o seguinte:
" (...) 7. Já no mérito, a Sefip apontou, ainda, que, diante da averbação do tempo rural de 6 anos, 5 meses e 14 dias, sem a comprovação do recolhimento das respectivas contribuições previdenciárias, a referida averbação não poderia ser legalmente admitida e, assim, a interessada contaria apenas com 28 anos, 6 meses e 26 dias de tempo de contribuição, não cumprindo os requisitos para a aposentaria integral.
8. Por outro ângulo, a unidade técnica destacou que a servidora inativa teria sido inicialmente beneficiada pela Ação Ordinária Coletiva 2009.71.00.035383-4/JF-RS, já que, na 1ª instância, teria sido liminarmente concedida em favor dos filiados do Sindicato dos Trabalhadores Federais da Saúde, Trabalho e Previdência no Estado do Rio Grande do Sul (Sindisprev-RS) , como autor da ação, a manutenção dos proventos (sem alteração) , a despeito da ausência do referido recolhimento da contribuição previdenciária sobre o período rural, tendo o magistrado revogado posteriormente, contudo, a antecipação de tutela com o julgamento pela improcedência do pedido, ao apreciar o mérito do feito judicial (Peça 13, p. 8) .
9. Todavia, no julgamento da apelação do referido sindicato, o Tribunal Regional Federal da 4ª Região (TRF-4ª Região) deu provimento ao recurso e garantiu a averbação do referido período rural sem o recolhimento da contribuição previdenciária (Peça 14) , tendo a Advocacia-Geral da União (AGU) e o Instituto Nacional do Seguro Social (INSS) interposto o subsequente recurso especial perante o STJ, com o aguardo do julgamento desse recurso, contudo, desde 1º/3/2016 (Peça 16) .
10. Por conseguinte, diante da interposição do aludido recurso especial perante o STJ, o TCU deve determinar o envio de informações ao Departamento de Assuntos Extrajudiciais da AGU, além da Consultoria Jurídica do TCU, nos termos da questão de ordem aprovada pelo Plenário em 8/6/2011, com vistas a promover o necessário acompanhamento do aludido recurso especial, até porque a determinação prolatada pelo Acórdão 1408/2015-TCU-Primeira Câmara teria apenas abrangido o acompanhamento da aludida ação judicial no âmbito do TRF da 4ª Região.
11. Bem se sabe que a referida questão de ordem estaria anotada na Ata nº 22/2011 do Plenário do TCU e cuidaria do tratamento dispensável às decisões judiciais ainda não transitadas em julgado, vez que impediriam a administração pública de cumprir as determinações proferidas pelo TCU.
12. De todo modo, no presente caso concreto, a aludida Súmula nº 268 do TCU bem evidenciaria a ilegalidade do ato de aposentação com a averbação do referido tempo rural sem o correspondente recolhimento previdenciário, devendo o TCU esperar, contudo, a subsequente evolução do referido julgamento do recurso especial perante o STJ para, se for o caso, determinar a subjacente suspensão dos indigitados pagamentos nos proventos, sem prejuízo de orientar a beneficiária no sentido de optar pelo recolhimento previdenciário sobre o tempo rural averbado ou pela aposentaria com os proventos proporcionais à razão de 28/30 avos, em consonância com a Súmula nº  74 do TCU, já que a concessão da referida aposentadoria teria ocorrido em 11/6/1997."
Não merecem ser acolhidas, pois, as aludidas alegações da ora embargante, ante a evidente insubsistência da suposta omissão ou contradição, não só porque, diante da aludida decisão judicial, o TCU pode considerar a aposentadoria ilegal, deixando de determinar, contudo, a subsequente suspensão do benefício, mas também porque a suscitada decadência não teria sequer incidido sobre o presenta caso concreto, ante o eventual início da contagem do prazo previsto no art. 54 da Lei n.º 9.784, de 1999, somente após o correspondente registro do aludido ato de aposentadoria no TCU.
 Ocorre, enfim, que os embargos não devem servir para a mera rediscussão de mérito do feito e esse entendimento está, aliás, em sintonia com a jurisprudência do STJ, a exemplo do Edcl Resp 351490 (DJ 23/09/2002) , quando ficou anotado que a estreita via dos embargos declaratórios destina-se a expungir os vícios inerentes à contradição, à obscuridade e à omissão na deliberação embargada, restando caracterizada essa falha como "aquela advinda do próprio julgado e prejudicial à compreensão da causa, e não aquela que entenda o embargante, ainda mais como meio transverso a impugnar os fundamentos da decisão recorrida".
Os presentes embargos deveriam ter sido manejados, então, para corrigir a eventual obscuridade, omissão ou contradição na referida deliberação do TCU, mas não para buscar o novo julgamento das questões já debatidas nos autos, como pretende fazer a ora embargante, e, assim, deveriam servir apenas para esclarecer, interpretar ou completar o pronunciamento anteriormente emitido pelo Tribunal em benefício da melhor compreensão ou inteireza do acórdão (v. g.: Acórdão 434/2018-TCU-Plenário, entre outros) , ficando evidente, todavia, que, no presente caso concreto, a embargante buscou indevidamente apenas rediscutir o mérito do feito.
Entendo, portanto, que os presentes embargos devem ser rejeitados.
Ante o exposto, pugno pela prolação do Acórdão ora submetido a este Colegiado.
TCU, Sala das Sessões, em 9 de abril de 2019.
Ministro-Substituto ANDRÉ LUÍS DE CARVALHO 
Relator